【裁判字號】    97,上訴,1952
【裁判日期】    980217
【裁判案由】    殺人未遂
【裁判全文】
臺灣高等法院高雄分院刑事判決        97年度上訴字第1952號
上  訴  人
即  被  告  甲○○
                    （臺灣高雄看守所羈押中）
選任辯護人  許再定律師
上列上訴人因殺人未遂案件，不服臺灣高雄地方法院97年度訴字
第321 號中華民國97年10月31日第一審判決（起訴案號：臺灣高
雄地方法院檢察署96年度偵字第33393 號），提起上訴，本院判
決如下：
     主  文
上訴駁回。
     事  實
一、甲○○因懷疑女友李芳離家原因，係與乙○○有曖昧關係而
    對乙○○心生不滿，於民國96年11月20日晚上9 時30分許，
    撥打電話向友人李明興（共同犯剝奪他人行動自由之2 罪部
    分，業經臺灣高雄地方法院97年度訴字第321 號各判處有期
    徒刑5 月，定應執行刑8 月確定）表示其女友離家並將錢帶
    走，請李明興陪同其去尋找女友，並要李明興至其位於高雄
    市○○區○○路122 之9 號8 樓住處會合，之後待李明興到
    達會合後，甲○○即以李明興之行動電話聯絡友人賴泳森（
    共同犯剝奪他人行動自由之2 罪部分，業經臺灣高雄地方法
    院97年度訴字第321 號各判處有期徒刑6 月、8 月，定應執
    行刑1 年確定）表示可否陪同其去收錢，並相約在高雄市○○○路239 號之1 「麥當勞」前碰面，當時適賴泳森與蘇昱
    豪（共同犯剝奪他人行動自由之2 罪部分，業經臺灣高雄地
    方法院97年度訴字第321 號各判處有期徒刑6 月，定應執行
    刑10月確定）相約吃宵夜，賴泳森則向甲○○應允並帶同蘇
    昱豪前往。
二、甲○○聯絡上開友人後，即攜帶其所有長約30公分尖刀1 把
    （尚無證據足認係屬槍砲彈藥刀械管制條例列管之刀械）並
    置於其所有之黑色背包內，搭乘由李明興駕駛之車牌號碼ZP
    -7385 號自用小客車，至上開「麥當勞」前搭載賴泳森及蘇
    昱豪。隨後4 人前往乙○○位於高雄市○○區○○路42巷20
    之1 號2 樓之住處樓下，李明興留在上開自用小客車內等候
    ，甲○○先從大樓樓梯間窗戶爬進大樓內幫賴泳森及蘇昱豪
    開門，由蘇昱豪在該大樓1 樓按乙○○上開住處門鈴，甲○○及賴泳森在乙○○上開住處門口等候。乙○○正在住處客
    廳與其表哥陳彥璋看電視，於同日（11月20日）晚上11時許
    ，乙○○因聽見有人叫門而開啟住處門縫，甲○○即踹開住
    處門進入客廳（甲○○上開侵入住宅部分，未據告訴），賴
    泳森隨後也進入客廳，蘇昱豪則站在門口，甲○○向乙○○
    出示記載發票人為李芳之本票，表示李芳欠錢，要找李芳，
    並詢問乙○○之身分。乙○○表明自己身分及認識李芳後，
    甲○○竟基於共同剝奪他人行動自由之犯意連絡，賴泳森及
    蘇昱豪表示「押下去」，陳彥璋向甲○○及賴泳森表示：「
    有事好好說」，賴泳森向陳彥璋表示：「老兄沒你的事，你
    那邊坐，那個人是欠錢的，沒有事，你不用煩惱」，並基於
    剝奪他人行動自由之犯意聯絡，動手拉乙○○之手，因乙○○反抗，甲○○即以拳頭毆打乙○○臉部（傷害部分，業經
    乙○○撤回告訴），賴泳森則向乙○○表示：「一起走就對
    了」並再拉扯乙○○，乙○○又反抗，賴泳森便以拳頭毆打
    乙○○2 拳（傷害部分，業經乙○○撤回告訴）。乙○○欲
    轉身跑回房間，甲○○見狀，竟單獨另起殺人之犯意，明知
    人之胸腔乃人體重要臟器、血管密集之處，如持刀刺進該部
    位，將傷及臟器、刺破血管，造成大量失血而有致命之危險
    ，竟自上開黑色背包中拿出其所攜帶之上開尖刀，猛刺乙○○背部2 刀深入胸腔，致乙○○受有雙側胸腔穿刺傷（各3
    公分）、右側氣胸、左側大量氣血胸等傷勢。賴泳森見狀立
    刻阻止甲○○，乙○○被刺後便表示不要再刺了，願意帶甲○○等人去找李芳，遂由甲○○及賴泳森攙扶乙○○下樓，
    蘇昱豪見狀亦基於剝奪他人行動自由之犯意聯絡，尾隨甲○○、賴泳森及乙○○下樓，一同進入上開車內；李明興見狀
    ，亦基於剝奪他人行動自由之犯意聯絡，讓乙○○上車，賴
    泳森坐副駕駛座，乙○○坐在後座中間，甲○○及蘇昱豪分
    別坐在乙○○之左右兩側，甲○○在車內毆打乙○○頭部4
    、5 下（傷害部分，業據乙○○撤回告訴）並脫下其牛仔褲
    及內褲，共同以此不法之方式控制乙○○之行動自由。俟自
    乙○○口中得知李芳可能在丙○○位於高雄市三民區○○○
    路121 之8 號8 樓之1 之住處後，李明興即駕車搭載甲○○
    、乙○○等人同車前往丙○○上開住處。
三、甲○○於前往丙○○上開住處途中，因發現乙○○之行動電
    話留有李芳之電話號碼，為便於尋找李芳遂取走該行動電話
    （甲○○被訴強盜部分，業經臺灣高雄地方法院97年度訴字
    第321 號判決無罪確定），於翌日（11月21日）凌晨0 時許
    抵達丙○○上開住處後，李明興及蘇昱豪留在上開自用小客
    車內看守乙○○，防止乙○○逃跑；甲○○及賴泳森則上樓
    尋找丙○○。甲○○先按丙○○住處門鈴，經丙○○開門後
    ，甲○○先毆打丙○○1 拳（傷害部分未據告訴）並衝入屋
    內（甲○○侵入住宅部分，未據告訴），並詢問「李芳在哪
    裡」，丙○○表示：「不知道」，甲○○則表示：「最好你
    都不知道」，再毆打丙○○臉部2 、3 拳（傷害部分未據告
    訴），另基於共同剝奪他人行動自由之犯意連絡，向丙○○
    露出其上開黑色背包內之上開尖刀刀柄，要丙○○下樓，並
    表示有個人要讓其看看，賴泳森亦另基於剝奪他人行動自由
    之犯意聯絡，向丙○○表示：「你就順甲○○的意思，我不
    想看到有的沒有的」等語，遂共同押丙○○下樓至李明興之
    車旁，甲○○要李明興拉下車窗，讓丙○○看是否認識乙○○，丙○○表示認識，甲○○即命丙○○上車並表示：「如
    果不上車，下場會跟乙○○一樣」等語，李明興及蘇昱豪見
    狀，亦基於剝奪他人行動自由之犯意聯絡，讓丙○○上車坐
    副駕駛座，葉進銘坐後座中間，賴泳森及甲○○分別坐在乙○○之左右，蘇昱豪則在後座後方。甲○○並命丙○○帶路
    至其友人位於高雄縣仁武鄉○○村○○○街101 號之住處尋
    找李芳，共同以此不法之方式控制丙○○之行動自由。於前
    往仁武鄉途中，甲○○又毆打乙○○之頭部、肩膀及臉部，
    並以乙○○前遭脫掉之褲子，強行塞入乙○○之口內（傷害
    部分，業據乙○○撤回告訴）。待甲○○等人到達仁武上址
    後，仍未尋獲李芳，因李明興早上要上班，而甲○○仍欲繼
    續尋找李芳，甲○○遂指示李明興駕車開回其住處大樓之地
    下室2 樓停車場，更換為甲○○其母所有之車牌號碼4155-T
    G 號自用小客車，在前往上揭地下室停車場途中，甲○○以
    上開尖刀刺傷乙○○左側鼻翼，造成左側鼻翼裂傷2 公分（
    傷害部分業據乙○○撤回告訴），抵達地下室停車場後，甲○○將乙○○拉下車並放在地上，用腳踢乙○○身體及頭部
    數下，造成乙○○頭部鈍傷（傷害部分業據乙○○撤回告訴
    ），再將乙○○拉上車牌號碼4155-TG 號自用小客車內。換
    車後，由甲○○駕駛該車，丙○○坐副駕駛座，乙○○坐在
    後座中間，賴泳森、蘇昱豪則坐於乙○○之左右；李明興則
    駕車離去。甲○○駕駛車牌號碼4155-TG 號自用小客車搭載
    賴泳森、蘇昱豪、乙○○及丙○○，四處尋找李芳未果，於
    當日（11月21日）凌晨1 時許，至高雄市三民區覆鼎金公墓
    之某處停車，甲○○命令丙○○與其一同將乙○○抬下車，
    並將乙○○拖至水泥空地，再指示賴泳森以車上寶特瓶內之
    清水，擦拭清洗車內乙○○之血跡；甲○○向乙○○表示：
    「幫你找到家了」等語，與蘇昱豪分別持棄置於公墓旁之裝
    有磚塊、水泥塊等建築廢棄物之肥料袋，將袋內之物往乙○○身體傾倒，並將乙○○留置該處後，甲○○即駕車搭載賴
    泳森、蘇昱豪及丙○○離開，於行經高雄市三民區鼎金一巷
    9 號時，將乙○○之褲子、染有血跡之衛生紙、上開清洗血
    跡後之空寶特瓶4 瓶，棄置於該址處；甲○○於回程中並喝
    令丙○○以乙○○上開手機，撥打電話聯絡伊女友杜慶萍找
    尋李芳下落，待丙○○自杜慶萍處得知李芳位於高雄市三民
    區○○○路13號（賓吉士大樓）10樓之9 後，甲○○等人即
    前往上址尋找李芳，約於當日（11月21日）凌晨1 時餘到達
    賓吉士大樓後，甲○○將裝有上開尖刀及乙○○行動電話之
    黑色背包交由賴泳森棄置於賓吉士大樓地下室1 樓之樓梯間
    （上開尖刀嗣經不知情之該大樓住戶彭維宏丟棄），丙○○
    則趁機下車離去。嗣經丙○○連絡陳彥璋報警，而於當日（
    11月21日）凌晨4 時許，經警持檢察官拘票於高雄市○○區
    ○○路125 號查獲甲○○。
四、案經高雄市政府警察局三民第二分局移送臺灣高雄地方法院
    檢察署檢察官偵查起訴。
     理  由
一、證據能力：
(一)、證人即原審共同李明興、賴泳森、蘇昱豪及證人陳彥璋等人
    各於警詢之陳述，係被告以外之人於審判外之言詞陳述，均
    屬傳聞證據，且其等嗣於原審證述情節與其等於警詢所述內
    容大致相符，則其等之警詢陳述並無特別可信之情形，亦無
    其他例外取得證據能力之情況，依刑事訴訟法第159 條第1
    項規定，均認無證據能力。
(二)、證人即被害人乙○○、丙○○各於警詢陳述關於被告甲○○
    犯案過程情節部分，與其等嗣於原審證述有不符之情形，而
    其等先前之警詢陳述，係以被害人之身分應訊，在客觀環境
    下，程序上較少會受到強暴、脅迫、詐欺、利誘或收買等外
    力之影響，且應訊時距案發時點較近，對於案情記憶較為深
    刻，且對於案情敘述較少出於對於被告涉案之顧慮，足認證
    人於警詢時受外力、人情等干擾程度較低，又無其他證據可
    認有何非出於自由意志陳述之情形，足認上開警詢陳述有較
    可信之特別情況，且為證明被告犯罪事實存否所必要，依刑
    事訴訟法第159 條之2 規定，均認有證據能力。
(三)、證人彭維宏警詢陳述，其性質雖屬傳聞證據，惟檢察官、被
    告、辯護人已於本院審理調查上開筆錄予以提示並告以要旨
    時，由檢察官、被告、辯護人表示意見，當事人或辯護人已
    知上述筆錄乃傳聞證據，而就此證據能力均表示無意見，即
    同意作為證據，且本院審酌上開筆錄作成時，較無人情施壓
    或干擾，亦無不當取供之情形，認為以之作為本案之證據亦
    屬適當，依刑事訴訟法第159 條之5 第1 項規定，自得為證
    據。
(四)、按共同被告於偵查、審判程序中之陳述，因其身分既非證人
    ，即與「依法應具結」之要件不合，縱未命其具結，純屬檢
    察官或法官調查證據職權之適法行使，當無違法可言。而共
    同被告如以證人身分經法院傳喚到庭具結而為陳述，並經被
    告之反對詰問，前揭非以證人身分而在檢察官面前未經具結
    之陳述筆錄，除顯有不可信之情況者外，得為證據（最高法
    院96年度台上字第3527號判決參照）。證人李明興、賴泳森
    、蘇昱豪等人於偵查、原審程序各以被告身分所為之陳述雖
    未具結，但其等嗣於原審均以證人身分到庭接受詰問，已賦
    予被告詰問之機會，又無證據足認有何顯不可信之情況，依
    上開說明，均認有證據能力。
(五)、證人丙○○、陳彥璋於偵查中經具結之陳述，並未曾提及檢
    察官在偵查時有不法取供之情形，且亦無證據足以證明證人
    上開陳述有顯不可信之情況，證人丙○○、陳彥璋於原審復
    已到庭接受詰問，足可認定業已保障被告詰問權，依刑事訴
    訟法第159 條之1 第2 項規定，自得為證據。
(六)、卷附高雄榮民總醫院96年12月16日診斷證明書、刑案現場測
    繪圖、高雄榮民總醫院97年3 月19日高總管字第0970002961
    號函及附件，固均屬書面之傳聞證據，然檢察官、被告、辯
    護人已於本院審理調查上開書證予以提示並告以要旨時，由
    檢察官、被告、辯護人表示意見，當事人或辯護人已知上述
    筆錄乃傳聞證據，而就此證據能力均表示無意見，即同意作
    為證據，且本院認為以之作為本件論証之證據，均與待證事
    實具有關聯性，且無證據證明此等書證有何遭變造或偽造情
    事，作為本案之證據亦屬適當，依刑事訴訟法第159 條之5
    第1項 規定，自得為證據。
(七)、高雄榮民總醫院96年12月14日高總管字第0960015049號函附
    之乙○○病歷資料，係屬該醫院業務上之紀錄文書，且無證
    據足以證明顯有不可信之情況，依據刑事訴訟法第159 條之
    4 第2 款規定，認有證據能力。
(八)、按鑑定人由審判長、受命法官或檢察官就下列之人選任1 人
    或數人充之：(一)就鑑定事項有特別知識經驗者。(二)經政府機
    關委任有鑑定職務者；鑑定之經過及其結果，應命鑑定人以
    言詞或書面報告；法院或檢察官得囑託醫院、學校或其他相
    當之機關、團體為鑑定，或審查他人之鑑定，並準用第203
    條至第206 條之1 規定，刑事訴訟法第198 條、第206 條第
    1 項、第208 條第1 項分別定有明文。卷附高雄市立凱旋醫
    院97年5 月5 日高市凱醫成字第0970002823號函所檢附之精
    神鑑定報告書，係原審法院委請鑑定，依據上開規定，為刑
    事訴訟法第159 條第1 項規定之例外情形，應有證據能力。
二、訊據上訴人即被告甲○○固供承有於上開時、地，持其所有
    原置於黑色背包內之尖刀刺傷被害人乙○○，及於上開時、
    地，有與原審共同被告李明興、賴泳森、蘇昱豪等人妨害被
    害人乙○○之行動自由，之後另與李明興、賴泳森、蘇昱豪
    等人帶同丙○○外出等情，然否認上開殺人未遂、剝奪丙○○行動自由等犯行，辯稱：伊並無持上開尖刀刺殺乙○○之
    殺人犯意，係因乙○○先出手打伊，伊才與乙○○拉扯，該
    尖刀原置於伊背包內，不知為何會在伊手上，伊也不知是如
    何持刀刺傷乙○○，之後伊在車上還幫乙○○止血；又伊去
    找丙○○是去問李芳的下落，伊未向丙○○露出背包內之尖
    刀，亦無強押丙○○下樓外出，是丙○○同意帶伊出去找李
    芳云云。經查：
(一)、被告甲○○所犯殺人未遂部分：
 1、被告甲○○於上開時、地，先與被害人乙○○發生拉扯，乙○○欲跑回房間內，經被告持尖刀刺殺乙○○之事實，業經
    被告於原審準備程序及審理時坦認在卷（原審卷(一)第172 頁
    、原審卷(二)第138 頁），又據證人即被害人乙○○於警詢陳
    明及原審證述明確（警卷(三)第13頁背面，原審卷(二)第158-15
    9 頁），復經證人陳彥璋於偵查及原審證述在卷（偵卷(一)第
    50-51頁，偵卷(二)第18-19 頁，原審卷(二)第140-153 頁）。
 2、證人即原審共同被告賴泳森於原審具結證稱：「…，後來我
    就聽到「碰」一聲，…，我看到乙○○坐在冰箱旁邊的地上
    ，…，甲○○也坐在乙○○旁邊，我就看到乙○○在流血」
    等語（原審卷(三)第152 頁），又證人即原審共同被告蘇昱豪
    於原審亦具結證述：「其站在門口看到甲○○跟乙○○在拉
    扯，…，乙○○就摔倒在地，我就聽到乙○○在叫，地上就
    有血跡。乙○○摔在地時，我有看到甲○○拿東西出來，現
    在才知道是類似刀子的利器」等語明確（原審卷(三)第233 頁
    ，復有現場血跡照片影本（警卷(二)第55- 58頁）、高雄榮民
    總醫院96年12月16日診斷證明書（警卷(三)第18頁）、刑案現
    場測繪圖（警卷(三)第75頁）、高雄榮民總醫院96年12月14日
    高總管字第0960015049號函附之乙○○病歷資料（偵卷(一)第
    97-105頁）在卷可參。
 3、被告甲○○於原審所供：當時其與乙○○發生扭打，其看到
    乙○○想往房間跑，以為乙○○要拿東西，其就打開包包拿
    出尖刀，順勢往乙○○之背部刺下去，大概刺了2 刀或3刀
    ，直到賴泳森、蘇昱豪向其喊叫其才停止刺乙○○」（原審
    卷(一)第34頁第12行至第16行，原審卷(三)第109 頁第4 行至第
    18行、第127 頁第7 行至第20行）等情，核與上開證人乙○○、陳彥璋、賴泳森、蘇昱豪所述情節大致相符，足認被告
    當係清楚其從背包內取出尖刀刺殺乙○○之過程。又經原審
    法院將被告送請高雄市立凱旋醫院實施精神鑑定結果認：「
    綜合門診鑑定、心理衡鑑及精神狀態檢查所得的資料，案主
    （即被告甲○○）精神科的診斷為（1） 反社會人格障礙症
    及（2） 其他未註明之精神病性疾患。案主15歲前便出現品
    行疾患，衝動控制差，情緒表達強烈且不穩定，對犯罪行為
    採合理化解釋，並不自責（如將流血甚多之被害人丟在墳墓
    中，雖有考慮流血過多致死的可能性，仍不願帶其就醫），
    工作狀況不穩定等，均符合反社會人格障礙症之診斷。另外
    ，案主使用安非他命等非法物質後曾有明顯精神症狀（人聲
    幻聽，被害妄想），且因此住院治療；出院後並未再繼續追
    蹤，案主至今仍疑似有殘餘幻聽症狀，且心理衡鑑結果亦顯
    示認知方面與常模相較，疑心程度偏高，雖未達被害妄想程
    度，然仍懷疑案主有被害及關係意念之傾向。目前給予暫時
    性診斷為其他未註明之精神病性疾患。追溯案主就醫行為，
    案主雖曾於精神科住院治療，然出院後因不習慣醫院環境而
    拒回門診追蹤，且害怕又被關到病房中，未來案主主動接受
    精神科治療之可能性極低。鑑定當時案主精神狀態描述如下
    ，情緒平穩，然談及被害人仍略顯激動憤怒，對自己傷害對
    方一事仍覺得理所當然，精神症狀部分仍具狀似耳鳴聲之幻
    聽，但無明顯妄想及脫離現實之想法。推估涉案當時之精神
    狀況，案主當天看到通聯記錄後感到相當憤怒，依其反社會
    性人格之特質推估，案主是在無法抑制之衝動下，傷害被害
    人；案主雖承認犯案，但對犯案過程陳述前後時而反覆，且
    多合理化自己之行為（如：對方先動手我才拿刀刺他，對方
    帶我繞圈子耍我，我才要給他教訓把他丟在公墓），傷人後
    仍覺被害人罪有應得，故將被害人棄置於墳場，不覺得有任
    何不安。案主94年後未再接受精神科治療，無法排除犯案當
    時仍有幻聽，但較有可能是持續至今之耳鳴聲，非為命令式
    人聲幻聽，案主亦表示當時並非受到幻聽影響干擾而做出此
    行為。因此推估案主之行為受其性格之衝動性影響甚鉅，並
    非受精神病性症狀干擾造成。綜以上論述，判定案主具有辨
    識其行為違法之能力，且可依其辨識而行為。其依辨識而行
    為之能力可能有所減損，原因在於其衝動性高，遇情緒激動
    及需求未能立即滿足之狀況，一般社會規範便難以約束案主
    行為，故案主依其辨識而行為之能力有下降，然並未達顯著
    減低之程度」等情，有高雄市立凱旋醫院97年5 月5 日高市
    凱醫成字第0970002823號函所檢附之精神鑑定報告書在卷可
    按（原審卷(二)第17之1 頁、17之4-17之13頁），復參以被告
    於原審供述：「為上開犯行當時，知悉自己有刺殺乙○○，
    只是心情非常氣憤」（原審卷(一)第36頁倒數第15行至倒數第
    13行）等情，堪認被告於上開時、地所為持刀刺向被害人乙○○背部時之精神狀態，僅係辨識行為違法或依其辨識而行
    為之能力，輕微降低而未達到顯著降低之程度，亦即並未達
    刑法第19 條 第1 項、第2 項規定之程度，而仍具有責任能
    力甚明。
 4、按刑法上殺人罪與傷害人致死罪之區別，本視加害人有無殺
    意為斷，被害人所受之傷害程度，固不能據為認定有無殺意
    之唯一標準，但加害人之下手情形如何，於審究犯意方面，
    仍不失為重要參考資料（最高法院20年非字第104 號判例意
    旨足參）。本件被告甲○○下手行兇時所持兇器係長約30公
    分之尖刀一節，已據被告於原審供明在卷（見原審卷(一)第33
    頁），核與證人乙○○、陳彥璋指認卷附類似刀型圖樣相符
    （見警卷(三)第17、21頁），又被害人於96年11月21日送醫至
    高雄榮民總醫院急救時，雙側胸腔穿刺傷、右側氣胸、左側
    大量氣血胸併低血容休克，住加護病房，並曾發出病危通知
    ，有該院97年3 月19日高總管字第0970002961號函及附件在
    卷可稽（原審卷(一)第230-239 頁），則被告雖係持刀刺向乙○○背部，惟審酌被告所持凶器之種類及依乙○○所受前揭
    傷勢以觀，尖刀刺入體內位置已達胸腔，該處或為重要臟器
    所在，或為靜、動脈等重要血管密集之處，如以利器攻擊該
    部位，將會造成死亡之結果，被告竟仍持尖刀刺入乙○○背
    部2 刀，造成乙○○上開傷重有致死危險之情況，顯見被告
    下手之重，用力之猛。足認被告與乙○○發生扭打後，已有
    萌生殺人之犯意，因而自背包內取出上開尖刀刺殺乙○○之
    事實甚明。
(二)、被告甲○○所犯共同剝奪被害人乙○○行動自由部分：
 1、此部分犯罪事實，業據被告甲○○於原審、本院坦認明確（
    （原審卷(一)第172 頁、卷(二)第138 頁，本院卷第101 頁），
    並經證人乙○○於警詢、原審證述綦詳，復據共同被告原審
    李明興、賴泳森各於原審承認在卷（原審卷(一)第172 、257
    頁）。
 2、原審共同被告蘇昱豪於原審及被告甲○○於原審、本院雖均
    曾否認剝奪被害人乙○○行動自由云云，然：
  (1)被告甲○○進入被害人乙○○上開住處，確認乙○○身分後
    ，甲○○即向賴泳森及蘇昱豪表示：「押下去」，乙○○反
    抗並與甲○○、賴泳森發生拉扯，在乙○○要往房間跑時，
    甲○○就手持尖刀往乙○○之背部刺2 刀，蘇昱豪則站在門
    口觀看全程，乙○○因已無力抵抗，向甲○○表示不要再刺
    了，願意帶甲○○等人尋找李芳，甲○○及賴泳森各攙扶乙○○之左右手臂下樓，蘇昱豪則尾隨下樓，乙○○要走出門
    時，曾向陳彥璋求救等情，業據被害人乙○○、證人陳彥璋
    證述在卷，復參以乙○○當時已身中2 刀，流血不止，即有
    立刻就醫之必要，倘非出於他人強迫，斷無不顧自身安危，
    偕同甲○○等人外出尋找李芳之理。足認被害人乙○○並非
    本於自由意志而願帶同甲○○等人尋找李芳，而係遭甲○○
    刺傷後，心生恐懼，為避免再遭受更大之傷害，始於甲○○
    等人之壓迫下陪同尋找李芳。
  (2)被告蘇昱豪於原審供稱：其曾聽到甲○○向賴泳森表示要去
    收錢等語（原審卷(一)第44頁），則蘇昱豪應可預見若討債未
    果，可能會發生肢體衝突，而甲○○亦明確向其與賴泳森表
    示「押下去」等語（如前所述），足認蘇昱豪知悉當時之甲○○有妨害乙○○行動自由之意，則蘇昱豪在場目睹乙○○
    已受傷，而甲○○及賴泳森仍強制乙○○外出，卻仍隨同甲○○及賴泳森強押乙○○下樓並上車，足認蘇昱豪與甲○○
    及賴泳森間就剝奪乙○○行動自由部分，有犯意聯絡。
(三)、被告甲○○所犯共同剝奪被害人丙○○行動自由部分：
 1、此部分犯罪事實，業據原審共同被告李明興於原審坦認在卷
    （原審卷(一)第172 頁），並據證人丙○○於警詢、偵查及原
    審指證明確。
 2、被告甲○○及原審共同被告賴泳森、蘇昱豪雖均否認剝奪被
    害人丙○○行動自由之舉，然：
  (1)上開時、地，被告甲○○等人抵達被害人丙○○住處樓下，
    被告李明興及蘇昱豪留在車內看守被害人乙○○；甲○○及
    賴泳森則搭乘電梯上樓尋找丙○○。至丙○○住處門口，甲○○先按門鈴，丙○○開門後，甲○○先毆打丙○○1 拳，
    衝入屋內，並詢問「李芳在哪裡」，丙○○表示：「不知道
    」，甲○○則表示：「最好你都不知道」，再毆打丙○○臉
    部2 、3 拳，並向丙○○露出其所背黑色背包內之尖刀刀柄
    ，命丙○○下樓，並表示有個人要讓其看看，被告賴泳森向
    丙○○表示：「你就順甲○○的意思，我不想看到有的沒有
    的」等語，甲○○便押丙○○下樓，甲○○與丙○○並在電
    梯內發生拉扯，下樓後，甲○○要李明興拉下車窗，讓丙○○看是否認識乙○○，丙○○表示認識，甲○○即要丙○○
    上車並表示：「如果不上車，下場會跟乙○○一樣」等語，
    丙○○便上車，之後回到家便聯絡陳彥璋報案等情，業據被
    害人丙○○於警詢、偵查陳明（警卷(一)第10-14 頁；警卷(二)
    第15-17 頁；偵卷(一)第51-52 頁），及原審共同被告賴泳森
    、證人乙○○於原審證述明確（原審(一)第39頁；原審卷(二)第
    229 頁）。
  (2)被告甲○○曾向被害人丙○○露出背包內之尖刀刀柄，業據
    丙○○證述如前；被告賴泳森雖陳其未看到甲○○有該動作
    ，惟賴泳森可能係因其與甲○○所站位置同向，與丙○○所
    站之位置為對向，因角度之關係，而未能看到。且若甲○○
    未向丙○○露出尖刀刀柄，則丙○○如何知悉甲○○所攜帶
    之包包內藏有尖刀，且丙○○何需與甲○○及賴泳森一起下
    樓。又丙○○若係自願與甲○○及賴泳森下樓，則甲○○為
    何要毆打丙○○臉部數拳，並與丙○○在電梯內發生拉扯，
    而賴泳森又何需向丙○○表示：「你就順甲○○的意思，我
    不想看到有的沒有的」等語。足認丙○○當時不願意與甲○○及賴泳森一同下樓，而甲○○及賴泳森亦明知此情，卻仍
    強制丙○○下樓。嗣丙○○下樓後，蘇昱豪與李明興及乙○○坐在車內，甲○○要李明興拉下車窗，讓丙○○看乙○○
    之情況，並向丙○○表示：「如果不上車，下場會跟乙○○
    一樣」等語，蘇昱豪對此經過亦知情，因蘇昱豪前已知悉甲○○為尋找李芳已強押乙○○，則蘇昱豪目睹甲○○對丙○○為上開舉動及話語，自可知悉丙○○本不願意上車，而係
    為避免與乙○○有同樣下場始被迫上車。足認蘇昱豪與甲○○、賴泳森及李明興等人間，就剝奪丙○○行動自由部分，
    有犯意聯絡。
(四)、綜上所述，被告甲○○上開殺人未遂及共同剝奪被害人乙○○、丙○○行動自由等犯行，事證明確，均可認定；雖被告
    辯護人於本院具狀聲請傳訊原審共同被告蘇昱豪、賴泳森、
    李明興等人（本院卷第56頁，就同狀內聲請傳訊證人李芳部
    分，業已當庭捨棄，見本院卷第63頁），及聲請傳訊證人陳
    彥璋、陳秋香等人（本院卷第70-71 頁），然原審共同被告
    蘇昱豪、賴泳森、李明興及證人陳彥璋，均已於原審到庭接
    受詰問在卷，而所聲請傳訊之證人陳秋香住址不明，未據被
    告辯護人陳明，且上開聲請傳訊證人等之待證事實均已明確
    （如上所述），依刑事訴訟法第163 條之2 第2 項第3 款規
    定，本院認為此調查證據之聲請已無必要，附此敘明。
三、論罪部分：
(一)、核被告甲○○所為，係犯刑法第271 條第1 項、第2 項之殺
    人未遂罪（被告於刺殺被害人乙○○背部2 刀後即已罷手，
    其嗣後傷害被害人乙○○部分，業據原審判決公訴不受理在
    案）；又被告另行起意先後剝奪乙○○、丙○○之行動自由
    所為，係各犯刑法第302 條第1 項之剝奪人之行動自由罪。
(二)、被告甲○○與原審共同被告賴泳森、蘇昱豪、李明興等人間
    ，就上開先後剝奪被害人乙○○、丙○○之行動自由犯行，
    均有犯意聯絡及行為分擔，均應論以共同正犯。又被告著手
    實行殺人犯行而不遂，此部分犯行，應依刑法第25條第2 項
    規定減輕其刑。
(三)、被告甲○○所犯上開殺人未遂與剝奪人之行動自由等3 罪間
    ，犯意各別，行為互殊，應分論併罰。
四、原判決關於被告甲○○所犯上開3 罪部分，因認其罪證明確
    而適用刑法第28條、第271 條第1 項、第2 項、第302 條第
    1 項、第51條第5 款、第25條第2 項等規定，並審酌被告僅
    因感情因素，即持刀刺殺乙○○及剝奪乙○○、丙○○之行
    動自由，不僅未尊重乙○○、丙○○之人格尊嚴，且危害乙○○之生命，行為手段可議且惡害非輕，在上開妨害自由犯
    罪中立於主導地位，犯後雖曾坦承部分犯行，惟嗣後翻異前
    詞之態度，復未盡力與乙○○及丙○○達成和解，賠償其等
    損害或撫慰其心靈傷痛等一切情狀，就殺人未遂部分，處有
    期徒刑5 年4 月；就共同犯剝奪他人行動自由2 罪，各處有
    期徒刑10月。並依法定其應執行刑為有期徒刑6 年5 月。並
    敘明扣案之空保特瓶4 個、染血之衛生紙1 坨，並非被告犯
    上開罪行所用之物；扣案之便帽1 頂、染血外套1 件、黑色
    背包1 個，雖均係被告所有而為上開犯行時所穿之衣著及置
    放上開尖刀之背包，惟均非被告犯上開罪行所用之物；扣案
    之褲子、內褲各1 件，均為被害人乙○○所有（業經被告供
    陳在卷），均不予宣告沒收。另被告用以刺殺被害人乙○○
    之上開尖刀，已遭不知情之大樓住戶彭維宏丟棄（業據證人
    彭維宏於警詢陳明，見警卷(三)第24-25 頁）。經核原判決上
    開認事用法，於法均無不合，量刑亦屬允當。被告上訴仍執
    前詞，指摘原判決關於此部分不當，上訴為無理由，應予駁
    回。
五、原判決關於被告甲○○被訴強盜部分，業經原審判決無罪確
    定；另原判決關於其他共同被告賴泳森、蘇昱豪、李明興等
    人妨害自由部分，均已經原審判決有罪確定（如上開事實欄
    所載），附此敘明。
據上論斷，應依刑事訴訟法第368條，判決如主文。
本案經檢察官許月雲到庭執行職務。
中     華    民    國    98    年    2    月    17    日
                刑事第一庭  審判長法  官  郭雅美
                                  法  官  徐美麗
                                  法  官  張意聰
以上正本證明與原本無異。
如不服本判決應於收受本判決後10日內向本院提出上訴書狀，其
未敘述上訴理由者，並得於提起上訴後10日內向本院補提理由書
狀（均須按他造當事人之人數附繕本）「切勿逕送上級法院」。
中     華    民    國    98    年    2    月    17    日
                                  書記官  陳金
附錄本判決論罪科刑法條：
刑法第271條第1、2項
殺人者，處死刑、無期徒刑或10年以上有期徒刑。
前項之未遂犯罰之。
刑法第302條第1項
私行拘禁或以其他非法方法，剝奪人之行動自由者，處5 年以下
有期徒刑、拘役或300元以下罰金。


司法院資訊處製作；財團法人民間司法改革基金會備份。
